【裁判字號】    98,簡上,1180
【裁判日期】    990201
【裁判案由】    詐欺
【裁判全文】
臺灣高雄地方法院刑事判決            98年度簡上字第1180號
上  訴  人  臺灣高雄地方法院檢察署檢察官
被      告  甲○○
上列上訴人因被告詐欺案件，不服本院高雄簡易庭98年度審簡字
第5247號中華民國98年8 月25日第一審刑事簡易判決（聲請簡易
判決處刑案號：臺灣高雄地方法院檢察署98年度偵字第22270 號
），提起上訴及移送併案審理（98年度偵字第30880 號、98年偵
字第30881 號）本院管轄之第二審合議庭判決如下：
    主  文
原判決撤銷。
甲○○幫助犯詐欺取財罪，處有期徒刑貳月，如易科罰金，以新
臺幣壹仟元折算壹日。
    事  實
一、甲○○雖可預見金融機構帳戶係個人理財之重要工具，為個
    人財產、信用之重要表徵，如交予他人使用，有供作財產犯
    罪用途之可能，而犯罪者取得他人存摺之目的在於取得贓款
    及掩飾犯行不易遭人追查，對於提供帳戶雖無引發他人萌生
    犯罪之確信，但仍以縱若前開取得帳戶之人利用其帳戶持以
    為財產犯罪，亦不違背其本意之幫助犯意，於民國98年5 月
    間某日，見自由時報刊登之廣告後，以該廣告所留之電話與
    姓名年籍不詳綽號「黃先生」之成年男子聯絡後，雙方即約
    定於同年6 月1 日下午2 時許，在高雄市○○區○○路上，
    以新臺幣（下同）2,000 元之代價，將其所申辦之臺灣郵政
    股份有限公司楠梓郵局帳戶之存摺 (局號：000000-0、帳號
    000000-0號，下稱楠梓郵局)， 連同提款卡、印章及密碼交
    給綽號「黃先生」之成年男子。嗣該綽號「黃先生」所屬的
    詐欺集團成員取得甲○○上開帳戶後，旋為下列詐欺取財之
    犯行：
  (一)於98年6 月2 日晚上7 時許撥打電話向乙○○訛稱：之前網
    路購物匯款帳戶會自動連續扣款，要去郵局轉帳才能阻止扣
    款等語，致乙○○陷於錯誤，依照該詐欺集團指示於同日晚
    上10時45分許匯款29,986元至甲○○上開楠梓分行帳戶。
  (二)於98年6 月2 日晚上7 時58分許撥打電話向黃翊嘉訛稱：其
    為「陽信銀行」之主管，因黃翊嘉先前之購物相關資料，賣
    家把黃翊嘉的帳號轉成批發的買家，所以之前網路購物，會
    有11期690 元之扣款，要去郵局操作提款機取消等語，致黃
    翊嘉陷於錯誤，依照詐欺集團的指示於同日晚上8 時57分許
    匯款13,999元至指定之甲○○上開楠梓分行帳戶。
  (三)於98年6 月2 日晚上9 時30分許撥打電話向黃承翔訛稱：先
    前之奇摩網路購物交易錯誤，致變成分期付款，要求至金融
    機構提款機操作以便將分期扣款的錯誤變更云云，致黃承翔
    陷於錯誤，依照詐欺集團的指示於同日晚上10時54分許匯款
    29,999元至指定之甲○○上開楠梓分行帳戶。嗣乙○○、黃
    翊嘉、黃承翔發覺受騙報警處理，始循線查獲上情。
二、案經高雄市政府警察局楠梓分局報請臺灣高雄地方法院檢察
    署檢察官聲請簡易判決處刑及移送併案審理。
    理   由
壹、證據能力部分：
    按被告以外之人於審判外之言詞或書面陳述，除法律有規定
    者外，不得作為證據；又被告以外之人於審判外之陳述，雖
    不符第159 條之1 至第159 條之4 之規定，但經當事人於審
    判程序同意作為證據，法院審酌該言詞陳述或書面陳述作成
    時之情況，認為適當者，亦得為證據；當事人、代理人或辯
    護人於法院調查證據時，知有第159 條第1 項不得為證據之
    情形，而未於言詞辯論終結前聲明異議者，視為有前項之同
    意，刑事訴訟法第159 條第1 項、第159 條之5 規定甚明。
    經查，被害人乙○○、黃翊嘉、黃承翔於警詢時所為之陳述
    對本件被告而言，固皆屬傳聞證據，惟被告及檢察官就前揭
    審判外陳述之證據能力，於本院準備程序及審判期日中均表
    示無意見而不予爭執，且迄至言詞辯論終結前亦未再聲明異
    議。本院審酌上開證據資料製作時之情況，尚查無違法不當
    之瑕疵，亦認為以之作為證據應屬適當，故揆諸前開法律規
    定與說明，爰逕依刑事訴訟法第159 條之5 規定，認前揭證
    據資料均例外有證據能力。
貳、實體部分：
一、前揭犯罪事實業據被告甲○○於本院審理中坦承不諱，核與
    被害人乙○○、黃翊嘉、黃承翔等人於警詢中所證相符（見
    偵一卷第6 至7 頁、偵二卷第5 至7 頁、偵三卷第5 至7 頁
    ），並有楠梓郵局客戶及交易明細表（見偵一卷第15至21頁
    ）、被害人自動櫃員機交易明細單（見偵一卷第9 頁、偵二
    卷第20頁、偵三卷第21頁）、內政部警政署反詐騙案件紀錄
    表3 份（見偵一卷第13至14頁、見偵二卷第17頁、偵三卷第
    21頁）等在卷足稽，足認被告之自白與事實相符，堪予採為
    本件論罪科刑之依據。且查金融帳戶為個人之理財工具，而
    金融存款帳戶，攸關存戶個人財產權益之保障，專屬性甚高
    ，衡諸常理，若非與本人有密切關係，不可能提供個人帳戶
    供他人使用，又參以坊間報章雜誌及其他新聞媒體，對於以
    簡訊通知中獎或其他類似之不法犯罪集團，經常利用大量收
    購之他人存款帳戶，以隱匿其等詐欺取財犯罪之不法行徑，
    規避執法人員之查緝，並掩飾、確保因自己犯罪所得之財物
    ，類此在社會上層出不窮之案件，亦多所報導及再三披露，
    則依一般人之社會生活經驗，苟見他人不自己申請開立帳戶
    而蒐集不特定人之帳戶使用，衡情應可預見收集之帳戶乃係
    被利用為與財產有關之犯罪工具，而被告於本院審理時自承
    其交付前開郵局帳戶資料予不詳人士時，有可能會遭到詐欺
    集團非法利用（參本院卷第42頁），足見被告係在可預見其
    將帳戶提供不相識之人使用，可能會幫助犯罪集團作為不法
    收取他人款項之用及掩飾或隱匿重大犯罪所得財物之情況下
    ，仍基於幫助詐欺之不確定故意提供該帳戶資料予他人使用
    至明。是本案被告幫助詐欺犯行事證明確，堪以認定，應依
    法論科。
二、按刑法上之幫助犯，係對於犯罪與正犯有共同之認識，而以
    幫助之意思，對於正犯資以助力，而未參與實施犯罪之行為
    者而言（最高法院75年度台上字第1509號、84年度台上字第
    5998號、88年度台上字第1270號判決參照）。是以，如未參
    與實施犯罪構成要件之行為，且係出於幫助之意思提供助力
    ，即屬幫助犯，而非共同正犯。查本件被告提供其郵局帳戶
    予他人使用，使他人得基於詐欺取財之犯意，向被害人施用
    詐術，致使被害人陷於錯誤而交付款項，以遂行詐欺取財之
    犯行，然被告單純提供其郵局帳戶予他人使用之行為，並不
    等同於向被害人施以欺罔之詐術行為，此外，復無其他證據
    證明被告有參與詐欺取財犯行之構成要件行為，故被告提供
    其金融機構帳戶予他人使用之行為，係對於他人遂行詐欺取
    財之犯行資以助力。是核被告所為，係犯刑法第30條第1 項
    前段、第339 條第1 項之幫助詐欺取財罪，爰依同法第30條
    第2 項規定，按正犯之刑減輕之。被告以一提供帳戶之幫助
    行為，使詐欺集團成員分別對被害人乙○○、黃翊嘉、黃承
    翔等人為詐欺取財犯行，為想像競合犯，應從一重之幫助詐
    欺取財罪處斷。另被告幫助該詐騙集團之成員，詐欺犯罪事
    實(二)、(三)之被害人部分，雖未經檢察官聲請簡易判決處刑，
    然此部分犯行與已聲請簡易判決處刑並認定有罪之犯行間有
    裁判上一罪關係，應為起訴效力所及，復經檢察官移送併案
    審理，基於審判不可分原則，本院自應併予審理，併此敘明
    。
三、原審以犯罪事實欄(一)部分被告幫助詐欺取財罪證明確，而予
    論罪科刑，固非無見，惟公訴人以原審未及審酌其餘被害人
    部分而提起上訴，為有理由，原審判決既有上開可議之處，
    其判決自屬無可維持，而應由本院撤銷更為妥適之裁判。爰
    審酌被告提供上開帳戶供有詐欺犯意之成員使用，助長詐騙
    財產犯罪之風氣，致被害人受騙而匯款，實為當今社會層出
    不窮之詐財事件所以發生之根源，造成社會互信受損，擾亂
    金融交易往來秩序，影響層面廣泛，且亦因被告提供帳戶，
    致使執法人員難以追查該詐欺集團之真實身分，又被害人總
    計因此受騙匯款金額高達73,984元，所為實有不該，惟念其
    犯後坦承犯行，態度尚可，雖被告提供之上開楠梓分行郵局
    存摺予詐欺集團致受詐騙之被害人有3 人，然交付前開楠梓
    分行帳戶存摺之行為僅為1 次，犯罪之手段尚稱平和，兼衡
    以被告係單親父親，須獨立扶養年幼子女，且因家庭經濟狀
    況不佳，一時失慮始出售上開銀行帳戶之犯罪動機、目的等
    一切情狀，仍量處與原審刑度相同之有期徒刑2 月，並諭知
    易科罰金折算標準。至被告所交付之帳戶存摺、提款卡等物
    ，雖係供犯罪或預備供犯罪所用之物，然既已出售予詐欺集
    團使用，顯已移轉其所有權予該等人，而非被告所有，且均
    非違禁物，亦無證據足資證明係屬應沒收之物，又因幫助犯
    不適用責任共同之原則，對正犯所有供犯罪所用或因犯罪所
    得之物，勿庸併為沒收之宣告（最高法院88年度台上字第62
    34號判決參照），是爰不另為沒收之宣告，附此敘明。
四、退併辦部分（即臺灣高雄地方法院檢察署98年度偵緝字第28
    21號、98年度偵28604 號）：
  (一)移送併辦意旨略以：被告明知不法犯罪集團經常以人頭電話
    門號撥打電話向被害人施用詐術，使被害人將款項匯入指定
    之人頭帳戶，以掩飾其犯行，並藉此逃避檢警人員之追緝，
    並預見向其取得所申辦手機電話卡、銀行帳戶存摺、提款卡
    、密碼之人，會作為此類詐欺取財之不法所用，竟基於幫助
    詐欺之不確定犯意，於98年6 月7 日向威寶電信股份有限公
    司申辦0000000000號行動電話門號後，旋將上開門號SIM 卡
    交付給真實姓名年籍不詳之人，容任該人及其所屬之詐騙集
    團供作向不特定民眾詐欺取財犯罪使用。嗣該詐騙集團成員
    意圖為自己不法所有：
  (1)在露天拍賣網站上以ok968427號帳號刊登「販售NOKIA5800
    手機」之廣告，詹鈞凱上網後見上開廣告，以電話撥打上開
    門號與詐騙集團成員聯絡，並因此陷於錯誤，於同月13日10
    時45分許匯款新台幣（下同）5620元至兆豐國際商業銀行潭
    子分行00000000000000號帳戶內。嗣詹鈞凱遲未收到上開手
    機，始知受騙並報警處理，始循線查知上情。
  (2)在雅虎奇摩拍賣網站上以pq8uu 號帳號刊登「拍賣SONYVAIO
    P VGN-P15T/ W 白色口袋機（筆記型電腦）」之廣告，蘇晶
    瑩上網後見上開廣告，以電話撥打上開門號與詐騙集團成員
    聯絡，並在同月12日晚上11時30分許收受電子得標信，因此
    陷於錯誤，於同月13日早上10時45分許匯款10100 元至劉育
    岑（通緝中）申辦之鳳山郵局00000000000000000000號帳戶
    內。嗣蘇晶瑩遲未收到上開筆記型電腦，始知受騙並報警處
    理，始循線查知上情。因認被告涉犯刑法第339 條第1 項之
    幫助詐欺取財罪嫌，且與本案係基於單一犯意而幫助他人實
    施詐欺犯罪，為事實上同一之案件，爰請求併為審理等語。
  (二)經查：被告於本院審理中就此部分固亦坦認不諱，惟陳稱：
    伊係於98年6 月1 日即將前開楠梓郵局帳戶之存摺，連同印
    章、存摺等物，以2,000 元的代價交付與「黃先生」使用，
    另外在看報紙上刊登的廣告，與對方取得聯繫後，於同年6
    月7 日前往威寶電信股份有限公司申請電話門號，並隨即以
    1,800 元的代價交付給詐欺集團，然兩次交付的對象是否為
    同一批人並不清楚等語。則依被告所陳，其係於98年6 月1
    日將郵局帳號存摺等物交付「黃先生」後，另於98年6 月7
    日看報紙廣告，並依對方指示申辦及交付威寶電信行動電話
    門。顯然被告前後二次交付行為，主觀上並非基於單一之接
    續犯意所為，且二次交付行為之時間、物品、對象均不相同
    ，客觀上亦難認係單一接續行為，是併辦部分即與本件起訴
    部分不生事實上一罪關係，而無從併為審理，應退由檢察官
    另為妥適處理，併予敘明。
據上論斷，應依刑事訴訟法第455 條之1 第1 項、第3 項、第36
9 條第1 項前段、第364 條、第299 條第1 項前段，刑法第30條
第1 項前段、第2 項、第339 條第1 項、第55條、第41條第1 項
前段，刑法施行法第1 條之1 第1 項、第2 項前段，判決如主文
。
本案經檢察官丙○○到庭執行職務。
中    華    民    國    99    年    2     月    1     日
                  刑事第十四庭  審判長法  官  陳銘珠
                                      法  官  李俊霖
                                      法  官  林揚奇
以上正本證明與原本無異。
不得上訴。
中    華    民    國    99    年    2     月    1     日
                                      書記官  何明昌
附錄本判決論罪之法條：
中華民國刑法第339條第1項
意圖為自己或第三人不法之所有，以詐術使人將本人或第三人之
物交付者，處 5 年以下有期徒刑、拘役或科或併科 1 千元以下
罰金。

司法院資訊處製作；財團法人民間司法改革基金會備份。
